【裁判字號】    96,訴,1804
【裁判日期】    970131
【裁判案由】    不動產所有權移轉登記
【裁判全文】
臺灣板橋地方法院民事判決             96年度訴字第1804號
原      告  乙○○
訴訟代理人  屠啟文律師
被      告  丁○○○
訴訟代理人  劉敏卿律師
上列當事人間不動產所有權移轉登記等事件，經本院於民國96年
12月28日言詞辯論終結，判決如下：
    主  文
原告之訴及假執行之聲請均駁回。
訴訟費用由原告負擔。
    事實及理由
壹、原告主張：
一、緣原告為被繼承人鍾隆津之孫，於民國80年間來臺灣以依親
    方式定居，並取得中華民國國籍後，亦設籍於鍾隆津之戶內
    。嗣於94年間，因原告結婚之故，鍾隆津遂將其名下所有、
    座落於臺北市○○區○○街26巷5 弄6 號3 樓房屋暨其土地
    贈與原告，原告並搬遷至系爭房地居住迄今，鍾隆津並於95
    年6 月間將系爭土地所有權狀正本交予原告保管，此事始末
    亦為被告所明知。鍾隆津嗣於95年7 月22日因敗血症導致多
    重器官衰竭而逝世。
二、鍾隆津逝世後，原告曾數次請求被告配合辦理系爭房地不動
    產移轉登記，惟被告竟要求須待原告年滿40歲及原告之父鍾
    學藝應經ＤＮＡ檢測確認係鍾隆津之子等條件成就後，方同
    意將系爭房地產權移轉登記予原告，故迄今尚未移轉系爭房
    地所有權予原告。
三、被告既為鍾隆津之繼承人，並繼承登記系爭不動產，自負有
    被繼承人鍾隆津生前所遺之贈與義務。遂基於贈與契約之法
    律關係，請求被告履行被繼承人鍾隆津之贈與義務，即將系
    爭不動產辦理所有權移轉登記予原告。
四、聲明：
(一)、被告應就門牌號碼臺北市○○區○○街26巷5 弄6 號3 樓屋
    暨其所座落臺北市○○區○○段4 小段第325 地號土地，應
    有部分四分之一，辦理所有權移轉登記於原告。
(二)、訴訟費用由被告負擔。
(三)、原告願供擔保，請准宣告假執行。
貳、被告則以：
一、被告否認被繼承人鍾隆津生前與原告間就系爭不動產有贈與
    契約關係。鍾隆津於93年間業就其名下所有不動產分配給其
    配偶及子女，並書立遺囑一份，就系爭不動產已明示係分配
    給被告。依鍾隆津之智識程度及社會經驗，若果真有贈與系
    爭不動產給原告之事實，絕不可能未存立任何書證。
二、查被告年老多病，日常生活、身體健康自顧不暇，不可能詳
    細審酌書狀文字，原告所提出之96年3 月27日之會議記錄上
    被告簽名及96年7 月21日被告在承諾書上之簽名，被告均未
    詳細審閱文字，嗣經被告子女告知，上開書類均與被告意思
    不符，被告依法撤銷上開意思表示。原告利用鍾隆津委請原
    告變賣房產之便，取得系爭房子的土地權狀，然持有上開房
    屋權狀，不足以表示鍾隆津有贈與房地之事實，否則原告為
??何未持有建物權狀等語置辯。
三、聲明：原告之訴駁回，訴訟費用由原告負擔。
參、兩造不爭執之事實：
一、被告為被繼承人之鍾隆津之配偶，鍾隆津於95年7 月22日死
    亡，被告依繼承之法律關係，登記為系爭不動產之所有權人
    。
二、原告自94年起迄今，均居住系爭不動產內。
肆、本件兩造之爭執要點為：原告與鍾隆津之間，就系爭不動產
    ，是否存有贈與契約之法律關係？茲就兩造爭執點逐項敘述
    如下：
一、按當事人主張有利於己之事實者，就其事實有舉證之責任，
    民事訴訟法第277 條第1 項定有明文。再按民事訴訟如係由
    原告主張權利者，應先由原告負舉證之責，若原告先不能舉
    證以證實自己主張之事實為真實，則被告就其抗辯事實即令
    不能舉證，或其所舉證據尚有疵累，亦應駁回原告之請求。
    最高法院17年上字第917 號判例要旨可資參照。繼按，稱贈
    與者，謂當事人約定，一方以自己之財產無償給與他方，他
    方允受之契約，民法第406 條定有明文，是以必當事人之一
    方有以財產為無償給與他方之要約，待他方承諾者，始足當
    之。本件原告主張基於贈與契約之法律關係，起訴請求繼承
    人即被告將系爭不動產所有權移轉登記予原告，自應就原告
    與被繼承人鍾隆津之間已成立贈與契約之事實，負舉證之責
    。
二、原告主張鍾隆津生前於94年間，曾表示將系爭不動產贈與原
    告，並提出會談記錄、協議書、承諾書等文件各1 份及傳訊
    證人丙○○、甲○○為證，惟均為被告所否認。
三、經查，原告提出之96年3 月27日晚上8 點於台北縣永和市○
    ○街27巷2 號2 樓所為之會談記錄，其中第3 點會談紀要(二)
    固記載：「(二)、姑姑與奶奶（即被告）將遵照爺爺（即鍾隆
    津）之遺願，將潮州街26巷5 弄6 號3 樓之房屋過戶予乙○
    ○，過戶之詳細時間、方式，已委託律師進行中，於律師簽
    訂詳細之方案後，再繼續進行細節之討論。」等語。惟查，
    上開會談紀要並未明確記載鍾隆津遺願內容究竟為何，亦即
    鍾隆津生前是否有表示願意「贈與」系爭不動產所有權予原
    告之意思表示，抑或是有其他法律關係並不清楚；且上開會
    談紀要亦明載就系爭不動產過戶之時間、方式等細節兩造需
    再討論，則鍾隆津生前是否真有不附任何條件或期限贈與系
    爭不動產予原告之真意，即屬可疑；再查，原告又提出協議
    書1 份，其中第一點記載略以：被告願於原告滿40歲，以及
    原告父親為血緣鑑定結果證實為鍾隆津之子時，將系爭不動
    產所有權移轉予原告，惟該協議書未經兩造簽名，該內容亦
    未提及關於鍾隆津有贈與系爭不動產予原告之意思，則上開
    會談記錄及協議書自不得據為原告與鍾隆津之間，就系爭不
    動產已成立贈與契約之依據。
四、又查，原告再提出被告於96年7 月21日所簽署之承諾書1 紙
    ，其中記載：「……為遵行先夫之遺願，本人承諾將現登記
    於本人名下、門牌號碼為台北市○○區○○街26巷5 弄6 號
    3 樓建物及其土地產權，於簽立本承諾書之日起壹個月內，
    無條件移轉登記予乙○○先生……」等語，惟細酌該記載所
    稱之先夫即鍾隆津遺願內容究竟為何未見說明，被告縱有表
    示願意將系爭不動產所有權移轉予原告，然未見被告表示係
    基於履行被繼承人鍾隆津生前贈與契約之意思而為，則至多
    僅能解釋被告基於完成先夫即鍾隆津生前遺願之動機，願意
    將系爭不動產所有權無償給予即贈與原告。姑且不論上開承
    諾書僅為被告單方署名之意思表示，縱使認為兩造間就上述
    贈與契約已達成意思表示合致，惟按贈與物之權利未移轉前
    ，贈與人得撤銷其贈與，民法第408 條第1 項前段定有明文
    。被告嗣後於96年9 月3 日聲明表示前開承諾書之意思表示
    因有錯誤，故予撤銷等語，此有聲明書?紙在卷可稽，上開
    聲明書並於96年10月2 日本院言詞辯論期日經被告以書狀方
    式提出送達原告，故該撤銷之意思表示應已送達原告無疑，
    據此，足認被告縱使曾有以承諾書表明願意贈與系爭不動產
    之意思表示，嗣後亦經被告撤銷該贈與之意思表示，原告自
    不得基於該承諾書，請求被告移轉系爭不動產之所有權。
五、再查，證人即鍾隆津生前同鄉之友人丙○○於96年12月4 日
    本院言詞辯論期日到庭具結證稱：「（問：鍾隆津先生是否
    說過他所有系爭房屋要贈與給原告？）有一次我來台北的時
    候遇到鍾隆津先生，他說潮州街三樓的房子，在原告結婚之
    後，就要給原告住，潮州街二樓的房子則是賣掉之後，所得
    的價款要給乙○○的弟弟鍾志平讓他作為結婚之用。」、「
    （提示鍾隆津遺囑?份，問：是否看過這份文書？）是我在
    94年12月17日中午，鍾隆津的女兒鍾琪、鍾珊到台中來找我
    ，拿著一份他們跟律師商量好的遺囑，請我執筆抄寫當作當
    見證人，當時鍾隆津先生沒有到台中，其他見證人甲○○、
    高耿光也不在現場。」、「（問：鍾隆津表示他系爭房屋要
    給原告住，是在你抄寫遺囑之前或是之後？）是在抄寫遺囑
    之後。」、「（問：遺囑上面鍾隆津的簽名是否就是鍾先生
    的親筆簽名？）我有看過他的親筆簽名，被證一上的簽名確
    實是鍾隆津的簽名沒有錯。」等語，細酌上開證人丙○○之
    證詞，雖述及鍾隆津曾向證人表示於原告結婚後，將提供系
    爭房屋予原告居住，亦即鍾隆津曾表示原告結婚後就系爭房
    屋有居住使用權，但並未提及鍾隆津有表示贈與系爭不動產
    所有權予原告之意思；退一步言，縱認鍾隆津上開意思表示
    內容係欲贈與系爭不動產所有權予原告，然鍾隆津係向證人
    丙○○表示有上述想法，至於鍾隆津是否與原告間已達成贈
    與契約之意思表示合致，則屬不明，尚不足以證明鍾隆津與
    原告間確實就系爭不動產已成立贈與契約無疑。
六、原告復主張伊自94年起即開始居住於系爭不動產，並持有系
    爭不動產土地部份之所有權狀，足見鍾隆津確實於94年間表
    示贈與系爭不動產所有權予原告云云。惟查，鍾隆津係於95
    年7 月22日死亡，此有國立臺灣大學醫學院附設醫院開立之
    死亡證明書影本1 份在卷可稽，鍾隆津倘若於94年間即真有
    贈與系爭不動產所有權予原告之意思，則距離其死亡尚有一
    年餘之時間，鍾隆津生前豈有長達一年餘時間不履行其贈與
    契約將系爭不動產所有權移轉登記予原告之道理？而原告在
    鍾隆津生前，有長達一年餘時間，不直接向鍾隆津請求移轉
    系爭不動產契約，卻延至鍾隆津去世後，方請求繼承人履行
    贈與契約，亦與一般常情不符。再者，持有他人不動產權狀
    之原因甚多，自無從單憑持有他人土地所有權狀即證明所有
    權人有贈與該不動產之意思。而原告迄今仍居住於系爭不動
    產內，亦符合證人丙○○上述證詞所證述：鍾隆津表示系爭
    不動產要給原告住之意思。綜上，原告上開主張及舉證，亦
    無法證明鍾隆津生前確實有贈與系爭不動產所有權予原告之
    意思表示。
七、綜上所述，原告主張鍾隆津生前有贈與系爭不動產所有權予
    原告之意思表示，惟無法證明其主張為真實，本院自無從採
    信。從而，原告主張基於贈與契約及繼承之規定，請求被告
    就系爭不動產辦理所有權移轉予原告，即屬無據，無從准許
    ，應予駁回。原告受敗訴判決，其假執行之聲請即失所依據
    ，應併予駁回。
八、本件判決之基礎已臻明確，兩造其餘攻擊防禦方法及主張舉
    證，經本院審酌後，認為與判決結果無影響，無一一論述之
    必要，附此敘明。
九、據上論結，本件原告之訴為無理由，依民事訴訟法第78條之
    規定，判決如主文。
中    華    民    國    97    年    1     月    31    日
                  民事第三庭    法  官  邱育佩
以上正本係照原本作成。
如對本判決上訴，須於判決送達後20日內向本院提出上訴狀。
中    華    民    國    97    年    1     月    31    日
                                書記官  林兆嘉


司法院資訊處製作；財團法人民間司法改革基金會備份。
